【裁判字號】    95,台上,5969
【裁判日期】    951030
【裁判案由】    違反貪污治罪條例
【裁判全文】
最高法院刑事判決            九十五年度台上字第五九六九號
上  訴  人  甲○○
選任辯護人  陳煥生  律師
上  訴  人  乙○○
選任辯護人  高進發律師
上  訴  人  丙○○
選任辯護人  徐玉蘭律師
上列上訴人等因違反貪污治罪條例案件，不服台灣高等法院中華
民國九十五年五月二十六日第二審更審判決（九十四年度重上更
(五)字第六四號，起訴案號：台灣台北地方法院檢察署八十三年度
偵字第一三０八四、一三二九三、一六一一三號），提起上訴，
本院判決如下：
    主  文
原判決撤銷，發回台灣高等法院。
    理  由
本件原判決認定：（一）上訴人甲○○原為中國農民銀行世貿分
行（下稱世貿分行）經理，上訴人乙○○、上訴人丙○○與涂秀
金（另案提起公訴，現由原審另案審理中）則分別擔任該分行之
授信課長代理襄理、放款授信業務經辦人，甲○○、乙○○、丙
○○、涂秀金均係依據法令從事公務之人員。緣案外人華勤建設
企業股份有限公司（下稱華勤公司）及光裕建設股份有限公司（
下稱光裕公司）在桃園縣楊梅鎮蓋有房屋一批，已完工多年而無
人應買，佛根投資顧問股份有限公司（下稱佛根公司）董事長江
厚光（經原審判決無罪確定）、總經理楊禮綱，中華民國退伍軍
人協會（下稱退協會）公關室主任章國傑（以上二人均未經檢察
官起訴）三人認有機可乘，共同謀議以低價大量收購，再將購入
之房屋轉向金融機構超額貸款以抵付房價，再行轉售而賺取差價
。惟因自有資金短絀，江厚光、楊禮綱及章國傑為順利取得貸款
，乃以將所購買之房屋轉售退伍軍人嘉惠袍澤為由，於民國七十
九年三月十六日由佛根公司具函建議退協會籌組「中華民國退伍
軍人協會住宅興建委員會」（下稱住委會），以便承辦上開房屋
之貸款及銷售事宜，嗣經退協會決議在內部成立住委會，並推由
不知情之退協會理事長蕭而光擔任主任委員，江厚光及章國傑擔
任副主任委員，楊禮綱擔任常務委員兼執行長，後由江厚光出面
與甲○○接洽。甲○○明知農民銀行規定辦理授信業務，應於貸
放前切實審核客戶資金用途，以防止分散借款、集中使用之規定
，且係江厚光個人欲貸款購屋轉售獲利，竟仍首肯允諾江厚光之
貸款。江厚光及楊禮綱遂與華勤公司約定以新台幣（下同）七千
一百萬元，購買華勤公司在桃園縣楊梅鎮之四十八戶房地，江厚
光另與光裕公司約定以二千六百九十一萬元，購買光裕公司在桃
園縣楊梅鎮房地三十九戶（其中以江厚光名義向光裕公司購買三
十五戶，彭永平及陳真珠名義各向光裕公司購買二戶，價款共二
千六百九十一萬元），待談妥購屋數量、價格及貸款後，即由章
國傑於七十九年六月十四日以住委會副主任委員之身分致函華勤
公司，請求廉價讓售房屋予該會以解決低收入退伍軍人之居住問
題，並開始陸續向世貿分行辦理購屋貸款，江厚光等人見世貿分
行陸續核准貸款後，即由江厚光、楊禮綱二人於七十九年七月二
十三日代表住委會正式與華勤公司簽訂房屋預約書（以七千一百
萬元購買四十八戶），另光裕公司興建之房屋，則由江厚光於七
十九年七月三十日以個人名義與光裕公司按原約定簽訂不動產買
賣契約書，江厚光再另向邱漢森以一百二十萬元購買一戶、向謝
信貞以一百八十萬元購買一戶、向張正妹以三百九十萬元購買六
戶，總計一億零四百八十一萬元購買九十五戶房地（各個房地實
際購買日期、金額如原判決附表一所示）。江厚光、楊禮綱及章
國傑三人於預購上開房屋後，為順利取得貸款以繳納應付之房價
，即利用退協會名義致函世貿分行，請求該行同意貸款予退協會
會員（即退伍軍人），以協助購買房屋，安定退伍袍澤。江厚光
、楊禮綱及章國傑三人為圖牟取更高額之貸款，復以江厚光、楊
禮綱之妻程賽南及余志傑為原判決附表一（下稱附表一）所示房
屋之出賣人，並以知情之彭國安（江厚光之女婿）、楊禮綱之子
楊中庸、章國傑、佛根公司之員工等共二十二人為買受人，訂立
內容不實之房屋買賣契約，並將買賣價格訂為較其實際向華勤、
光裕公司等買受之金額高出約一至四倍有餘（偽造之買賣金額、
日期、出賣人及買受人姓名均詳如附表一所示），自七十九年六
至九月間，陸續以內容不實之買賣契約書向世貿分行申請超額之
貸款，渠等為取信華勤公司，並推由與世貿分行經理甲○○曾為
同事關係之江厚光帶同楊禮綱、章國傑及華勤公司負責人張達夫
同往世貿分行與甲○○洽談貸款事宜。而甲○○對於其主管之授
信放款事務，明知本案房地為華勤公司、光裕公司出售予江厚光
等人，並非由程賽南、江厚光、余志傑出售，江厚光等人欲以不
實買賣契約佯貸款項，且因貸款金額已超過中國農民銀行所定分
行經理放款授權每戶累計核貸最高限額三千萬元，無擔保放款限
額一千萬元之限制，江厚光等人係以人頭分散貸款方式規避上開
限制，所提出之不動產買賣契約書之內容又屬虛偽，該批房屋產
權仍屬光裕及華勤公司所有，買賣契約之出賣人及買受人均尚未
取得所有權，買賣價格亦較建設公司出售之價格高出一倍至四倍
有餘，竟與丙○○、乙○○、涂秀金三人基於共同圖利之概括犯
意；而丙○○與涂秀金均為放款業務承辦授信之人員，亦即負責
估價之人員，丙○○就附表一編號一至九號貸款案，涂秀金就附
表一編號十至二十二號貸款案，本應確實調查本案申請貸款時，
為何不動產登記所有權人非提出申請貸款所檢附之買賣契約中之
出賣人，不動產登記所有權人與出賣人有何關連？不動產登記所
有權人是否願意移轉所有權予買受人即貸款名義人？（如果不動
產登記所有權人不願移轉所有權予買受人即貸款名義人時，則世
貿分行要如何取得抵押權？），且本案貸款之出賣人為何僅有三
人即程賽南、江厚光與余志傑？再江厚光既是出賣人，又何必再
買同一區之房屋？這些疑點如丙○○及涂秀金確實徵信時，參酌
不動產登記謄本、買賣契約即可發現本案買賣契約為虛偽，惟丙
○○、涂秀金竟全然未加以查證，且未確實訪查當時該地不動產
價格，即完全按貸款名義人所提出之不動產買賣契約書所載金額
之百分之七十至百分之八十間徵信建議核貸；而乙○○為丙○○
及涂秀金授信課長，雖無庸到不動產所在地確實估價，惟由丙○
○及其後承接丙○○業務之涂秀金所檢附之不動產登記謄本、買
賣契約、擔保品估價表，即可發現本案不動產登記所有權人非出
賣人，則世貿分行要如何確保不動產所有權人願移轉所有權予買
受人即貸款名義人，並設定抵押權予世貿分行，且擔保品估價表
上所載僅有買賣價，並無實際估價計算表，均僅記載依買賣契約
價金七至八成核貸，故乙○○由丙○○、涂秀金所檢附之貸款書
面資料，即可知本案貸款頗有疑問，如加以查證，必能發現虛偽
買賣，竟曲從甲○○指示，基於共同圖利之概括犯意，不為確實
之估價及徵信，即逕以江厚光所提內容不實之不動產買賣契約為
依據，按其內所載金額七至八成之數額估價，共超額核貸一億八
千六百二十萬元（計貸放二十二筆，每筆貸款金額及日期詳如附
表一所載），實撥金額為一億七千四百八十萬元，其中十七筆之
部分貸款（詳如附表一所示）且於貸款名義人尚未登記取得房地
所有權及設定抵押權予中國農民銀行前，即先予撥付江厚光預先
開立之個人帳戶，以支付先期之購屋自備款，其餘之貸款，則於
完成抵押權設定後亦陸續撥入江厚光個人之帳戶。江厚光取得上
開貸款後除將部分款項轉支付華勤及光裕公司等應繳之房價外，
楊禮綱、章國傑並分別分得五百零三萬元及二百二十六萬元之不
法利得，其餘款項則提領他用或在大陸購置不動產，或償還銀行
貸款後應繳之本金及利息，江厚光等於取得貸款後，初期尚如期
繳納本息，惟自八十年一月間起即滯繳本息，嗣經世貿分行催收
結果，除其中已由江厚光轉售他人之三十戶（詳如原判決附表二
Ｂ所示）已獲清償完畢外，其餘尚未售出之六十五戶房屋經世貿
分行聲請法院強制執行拍賣受償，計甲○○、乙○○、丙○○圖
利於江厚光獲有三千七百七十五萬元之不法利益（詳如附表一編
號１至９所示）。而甲○○、乙○○、涂秀金圖利於江厚光獲有
三千二百三十萬元之不法利益（詳如附表一編號１０至２２所示
）。（二）涂秀金為世貿分行授信業務承辦人，亦係依據法令從
事公務之人員，緣於七十九年十月間，金峪海灣育樂股份有限公
司（下稱金峪公司）實際負責人黃金龍，因所購之台北縣卯澳一
帶土地發生財力不繼，土地尾款六千八百萬元未付，致無法過戶
之紛爭，暨開發該土地之旅遊渡假計劃未獲政府主管機關核准，
導致公司股東相繼撤資，急需資金週轉之際，黃金龍乃洽請計劃
籌組新銀行（原名誠信銀行後改名為全民銀行），並內定擔任副
總經理之甲○○，欲以金峪公司產權向世貿分行申請辦理貸款三
千萬元。甲○○基於未來任職新銀行副總經理與黃金龍利害一致
之關係，雖經審視金峪公司貸款條件不符，明知辦理授信業務，
於貸放前應切實審核客戶資金用途，以防止分散借款，集中使用
之缺失發生，竟基於圖利黃金龍之犯意，與黃金龍基於共同犯意
聯絡，唆使黃金龍找五個人頭，由甲○○利用其為第二級分行經
理，有一千萬元以內信用貸款之權限，給予每名人頭五百萬元信
用貸款，合計共二千五百萬元貸款，違背中國農民銀行禁止以人
頭分散借款集中使用之作業規定及授信原則，黃金龍則依據甲○
○之指示提供非金峪公司股東之黃英修（黃金龍之胞弟）、黃信
雄（金峪公司職員）、蔡金泉（黃金龍之岳父）、陳玉住（黃金
龍之妹婿）及廖桂主（黃金龍之連襟）等五名人頭，交由知情之
廖桂主前往世貿分行申辦無擔保放款之手續，而世貿分行負責徵
信及授信業務之襄理乙○○與負責徵信業務之承辦人涂秀金二人
，明知黃英修等五名人頭之經濟信用與申辦無擔保放款時需審核
之借款人之資歷、身分、資金用途及還款能力等要件不符，竟因
係經理甲○○交辦，即曲意迎合，由乙○○指示涂秀金自行代黃
英修等人撰寫投資計劃書，涂秀金於辦理徵信程序中未對黃英修
等人貸款用途詳查，即未據實徵信，就在徵信報告、授信審核表
中徵信摘要及受理單位放款審核意見欄內，記載黃英修等人申貸
資金用途為「與友人合資開發卯澳一帶風景休閒區所需」，完成
不法申貸之形式要件，即將該申貸案件提請該行由甲○○擔任召
集人之「放款協調小組會議」，於七十九年十月二十四日予以通
過核貸，嗣由黃金龍提領使用。上開二千五百萬元借款於七十九
年十月撥款後，自七十九年十二月起繳息即不正常，且到期後一
再展延無法收回，造成世貿分行之損失。甲○○、乙○○、涂秀
金圖利於黃金龍獲有二千五百萬元之不法利益等情。因而撤銷第
一審關於論處上訴人甲○○、乙○○、丙○○罪刑部分之判決，
改判仍論上訴人等以共同連續依據法令從事公務之人員，對於主
管之事務直接圖利，處甲○○有期徒刑陸年，褫奪公權參年；乙
○○、丙○○各有期徒刑貳年陸月，褫奪公權壹年，均減為有期
徒刑壹年捌月，褫奪公權壹年，固非無見。
惟查：(一)客觀上為法院認定事實及適用法律之基礎之證據雖已
調查，而其內容未明瞭者，即與未經調查無異，如遽行判決，仍
屬應於審判期日調查之證據而未予調查。原判決援引證人即世貿
分行職員李翠芬於原審更三審之證述作為上訴人等不利認定之論
據之一，並說明嗣證人李翠芬於原審更四審到庭改稱：伊不知道
七十九年以前之作法云云，顯係袒護上訴人等之詞，不足採信等
由（原判決第二十一頁倒數第八行至第二十二頁第二行、第二十
三頁第一至三行），又證人李翠芬於原審更三審固證以：銀行在
抵押權設定完成前雖有可能先行撥款，而以信用貸款方式辦理，
惟因銀行在撥款時，信用放款是屬一般放款科目項，抵押放款則
為擔保放款科目項，此二種撥款帳號不同，如以信用放款方式撥
款，應有一個一般放款帳號，待抵押權設定完成要改為擔信放款
時，才在一般放款帳戶內記載轉科目為擔保放款，如此信用放款
之帳戶就可結清，另外在擔保放款帳戶內記載撥款，銀行內部之
帳目才會分辨是信用放款或者是擔保放款等語（見原審八十九年
度重上更(三)字第二一八號卷第二卷第十五頁背面至十六頁）。惟
證人李翠芬於原審更四審調查時已證稱：「（問：七十九年時，
你是否已經在農民銀行工作？）沒有，我是在八十七年的時候才
到農民銀行世貿分行的。以前我是在第一銀行。」「（問：是否
有經理批准信用貸款之後，拿到辦妥抵押登記時，再回歸抵押貸
款的情形？）目前是這樣，但是七十九年以前的作法我不知道。
目前因為我在放款部門所以我知道」（見原審九十二年度重上更
(四)字第九七號卷第一卷第二一三至二一四頁），果證人李翠芬於
原審更四審所證屬實，其既於八十七年，始至世貿分行服務，則
其於原審更三審所證有關世貿分行撥款作法，似係指該行八十七
年以後之撥款方式，且因其係八十七年以後，才在世貿分行任職
，其就七十九年以前之該行之撥款作法並未瞭解。原審遽以證人
李翠芬所證世貿分行於八十七年之撥款作法，資為認定上訴人等
於七十九年時之撥款方式有違當時之規定，而為其不利認定之部
分論據，自嫌速斷。又就世貿分行於七十九年時之放款方式如何
？未予釐清究明，資為判斷之依據，亦有證據調查未盡之違誤。
（二）有罪判決書，對於被告有利之證據不採納者，應說明其理
由，為刑事訴訟法第三百十條第二款所明定，故有罪判決書對於
被告有利之證據，如不加以採納，必須說明其不予採納之理由，
否則即難謂無判決不備理由之違法。卷附世貿分行八十六年三月
二十六日（八六）農貿（授）字第七三號函說明一、二載稱：「
七十九年間，本行對提供房地為抵押之貸款案件，除核對借款人
之身分證明文件外，並對土地及建物所有權狀，及本次移轉之買
賣合約加以審查。本案於承做時係以買賣成交價八成內核計做為
鑑價之標準。」等語（見原審八十五年度上更(一)卷第一０六五號
卷第一卷第一八九頁），且上訴人乙○○亦具狀主張：其依上開
函件所載，僅須審查借款人買入房地之本次買賣契約即可，無須
再就借款人買入房地前手之買賣契約審查云云（見同卷第二二三
頁正、背面），如上開函文所述本次移轉之買賣合約出賣人，是
否應與借款人所提土地及建物所有權狀所載之所有權人一致？並
未究明，以該上訴人所辯是否足取，復未說明其取捨之心證理
由，遽行判決，即有判決理由不備之違法。（三）上訴人等行為
後，刑法部分條文業已修正，並於九十四年二月二日公布，九十
五年七月一日施行，修正後刑法第二條第一項之規定，係規範行
為後法律變更所生新舊法比較適用之準據法，於新法施行後，自
應適用該規定，為新舊法之比較，又同法第十條第二項所稱公務
員，包括同項第一款之職務公務員及第二款之受託公務員之情形
，再貪污治罪條例第二條有關公務員之定義，亦於九十五年五月
五日修正公布，同自九十五年七月一日施行，均與舊法之規定有
所不同，則上開法律施行後，涉及公務員定義之變更者，自應依
刑法第二條第一項之規定，適用最有利於行為人之法律，乃原判
決於九十五年五月二十六日宣判時，未及為新舊法之適用比較，
自屬無可維持。以上或係上訴意旨所指摘，或為本院得依職權調
查之事項，應認原判決仍有撤銷發回之原因。
據上論結，應依刑事訴訟法第三百九十七條、第四百零一條，判
決如主文。
中    華    民    國  九十五  年    十    月   三十   日
                      最高法院刑事第六庭
                          審判長法官  林  增  福
                                法官  邵  燕  玲
                                法官  張  清  埤
                                法官  陳  世  雄
                                法官  張  祺  祥
      本件正本證明與原本無異
                                      書  記  官
中    華    民    國  九十五  年   十一   月    一    日
                                                      v


司法院資訊處製作；財團法人民間司法改革基金會備份。
